臺灣高雄地方法院刑事判決　　　　　　100年度訴緝字第147號
公　訴　人　臺灣高雄地方法院檢察署檢察官
被　　　告　葉明宗
指定辯護人　本院公設辯護人
上列被告因偽造文書案件，經檢察官提起公訴（88年度偵字第12
96號），本院判決如下：
    主  文
葉明宗犯行使偽造私文書罪，處有期徒刑月，如易科罰金，以
銀元佰元即新臺幣玖佰元折算壹日。緩刑貳年。
    事  實
一、葉明宗於民國87年9 月28日下午4 時許，在其位於高雄市三
    民區○○○路151 巷3 號之租屋處，基於意圖為自己不法所
    有之竊盜犯意，乘其室友李錦培洗澡之際，徒手竊取李錦培
    所有存放皮包內之新臺幣（下同）1,500 元及身分證、駕照
    ，得手後葉明宗持竊得之身分證等物冒充李錦培，並基於偽
    造署押、偽造私文書及行使偽造私文書之犯意，以李錦培之
    名義於借據上偽造不詳數量之李錦培簽名而偽造借據1 紙（
    未扣案且已遭撕毀），並持之向地下錢莊借款30,000元。嗣
    經地下錢莊人員向李錦培索債後，始悉上情。
二、案經李錦培訴由屏東縣警察局東港分局報告臺灣高雄地方法
    院檢察署檢察官偵查起訴。
    理  由
壹、證據能力
    按被告以外之人於審判外之言詞或書面陳述，除法律有規定
    者外，不得作為證據，刑事訴訟法第159 條第1 項定有明文
    ；另按被告以外之人於審判外之陳述，雖不符前四條之規定
    ，而經當事人於審判程序同意作為證據，法院審酌該言詞陳
    述或書面陳述作成時之情況，認為適當者，亦得為證據；當
    事人、代理人或辯護人於法院調查證據時，知有第159 條第
    1 項不得為證據之情形，而未於言詞辯論終結前聲明異議者
    ，視為有前項之同意，同法第159 條之5 規定甚明。本判決
    所引用之證據資料屬於被告以外之人於審判外之言詞、書面
    陳述者，均經本院於調查證據時逐一提示並告以要旨，檢察
    官、被告皆未於言詞辯論終結前聲明異議，本院審酌上開證
    據作成時之情況，並無不當取供或違反自由意志而陳述等情
    形，且與本案待證事實具有關聯性，認為以之作為本案之證
    據屬適當，依上開法條規定，均具證據能力，核先敘明。
貳、實體部分
一、上開犯罪事實，業據被告葉明宗於本院審理中坦承不諱，核
    與證人即告訴人李錦培於偵查及本院審理中之證述、證人即
    被告之父葉順天於本院審理中之證述相符，本件事證明確，
    被告犯行堪以認定，應依法論科。
二、新舊法比較
(一)  被告行為後，刑法業於94年2 月2 日修正公布，且依刑法施
    行法第10條之1 規定，各修正條文於95年7 月1 日起施行生
    效；刑法中規範行為後法律變更所生新舊法比較適用之準據
    者，為刑法第2 條第1 項，此條項規定，固亦由95年7  月1
    日修正施行前所採之「從新從輕原則」，改為修正後之「從
    舊從輕原則」，然該條既為新舊法比較適用之準據法，本身
    自無更為新舊法比較之問題，是自應一律適用修正後刑法第
    2 條第1 項規定，即「行為後法律有變更者，適用行為時之
    法律，但行為後之法律有利於行為人者，適用最有利於行為
    人之法律。」，以決定各該刑法條文之新舊法適用。而比較
    適用最有利於行為人之法律時，應就罪刑有關之共犯、未遂
    犯、連續犯、牽連犯、結合犯、以及累犯加重、自首減輕、
    暨其他法定加減原因（如身分加減）、與加減例等一切情形
    ，綜其全部之結果，而為比較，再適用有利於行為人之法律
    處斷，且應就罪刑有關之一切情形，比較其全部之結果，而
    為整體之適用，不能割裂而分別適用有利益之條文，最高法
    院24年上字第4634號、27年上字第2615號判例、最高法院95
    年5 月23日95年度第8 次刑事庭會議決議意旨可資參照，以
    下即本於從舊從輕原則，就本件適用之刑法條文有新舊法比
    較適用必要者臚列如下，並於個別比較後，綜其全部罪刑之
    結果決定新舊法之整體適用。經查：
1.  修正前刑法第33條第5 款規定：「罰金：1 元（銀元）以上
    。」，並依現行法規所定貨幣單位折算新臺幣條例規定，以
    銀元1 元折算新臺幣3 元，故修正前刑法規定罰金之最低數
    額為新臺幣3 元；修正後刑法第33條第5 款規定：「罰金：
    新臺幣1,000 元以上，以百元計算之。」，故修正後刑法規
    定罰金之最低數額提高為1,000 元；又修正前刑法第320 條
    第1 項之罪，其罰金刑之最高數額，於上開規定修正後並無
    不同，惟修正後刑法第33條第5 款所定罰金刑最低數額，既
    較修正前提高，依前開說明，應適用對被告有利之修正前刑
    法第33條第5 款之規定。
2.  修正後刑法已刪除第55條關於牽連犯之規定，本件被告所犯
    竊盜及行使偽造私文書之犯行，如依修正後之規定，僅能分
    論併罰，再定其應執行之刑，此較諸修正前僅論以一罪並加
    重其刑，並未更有利於被告，依刑法第2 條第1 項前段之規
    定，應適用行為時之法律，即適用修正前刑法第55條關於牽
    連犯之規定，對被告較有利。
(二)  綜上罪刑有關刑法條文新舊法個別比較後之全部結果，上揭
    條文應整體適用刑法修正前之規定論處。
三、核被告所為，係犯刑法第320 條第1 項之竊盜罪、同法第21
    6 條、第210 條之行使偽造私文書罪。被告偽造告訴人李錦
    培之署押乃偽造私文書之階段行為，又其偽造私文書之低度
    行為，應為行使偽造私文書之高度行為所吸收，均不另論罪
    。被告竊盜、行使偽造私文書2 罪間，有方法結果之牽連關
    係，應依修正前刑法第55條之規定，從較重之行使偽造私文
    書罪處斷。爰審酌被告與告訴人為室友關係，竟竊取告訴人
    之財物、證件並以告訴人之名義向地下錢莊借款30,000元，
    致告訴人遭受地下錢莊討債之困擾，惟念及被告之父已替被
    告清償上開債務，損害尚未擴大，且被告犯後坦承犯行，深
    表悔意，兼衡其犯罪目的、動機、智識程度等一切情狀，量
    處如主文所示之刑。而刑法第41條有關易科罰金之折算標準
    ，因屬科刑事項之變更。與罪刑有關之本刑，固不得割裂適
    用，惟易刑處分，事關刑罰執行，仍應分別適用最有利於行
    為人之法律。因此，倘所處之主刑同時有徒刑、拘役易科罰
    金、罰金易服勞役之情形時，關於易科罰金、易服勞役部份
    應分別為新舊法有利不利之比較，依刑法第2 條第1 項從舊
    從輕原則定其易刑之折算標準，最高法院96年台非字第58號
    判決可資參照。查被告行為後，刑法第41條迭經修正，而依
    95年7 月1 日修正施行前之刑法第41條，及廢止前罰金罰鍰
    提高標準條例第2 條等規定結果，易科罰金之折算標準最高
    為銀元3 百元，最低為銀元1 百元，換算為新臺幣後，最高
    額為新臺幣9 百元，最低額為新臺幣3 百元，顯較現行規定
    即以新臺幣1 千元、2 千元或3 千元折算1 日之標準，更有
    利於被告，爰依修正前之刑法第41條規定諭知易科罰金之折
    算標準。未扣案之偽造借據1 紙，業經被告交付地下錢莊收
    執，已非被告所有，自無從宣告沒收，另證人葉順天於本院
    審理中證稱該借據於其替被告清償債務後，已當場撕毀，則
    其上偽造之署押，自無從加以沒收，附此敘明。
四、按中華民國九十六年罪犯減刑條例自96年7 月16日施行，其
    第5 條規定：「本條例施行前，經通緝而未於中華民國96年
    12月31日以前自動歸案接受偵查、審判或執行者，不得依本
    條例減刑」，查本件被告因逃匿，經本院於88年12月21日發
    布通緝，於100 年9 月28日經警緝獲到案，於100 年10月6
    日經本院撤銷通緝，有本院之撤銷通緝書、歸案證明書在卷
    可稽，故被告係於96年7 月16日中華民國九十六年罪犯減刑
    條例施行前經通緝，並於該條例施行後遭撤銷通緝，且未於
    96年12月31日以前自動歸案，該當該條例第5 條不予減刑之
    規定，本院自不予減刑，附此敘明。
五、末按緩刑係論罪科刑時為促使行為人將來改過遷善，避免再
    犯所設，乃在評價行為人「裁判時」之反社會性，具有社會
    防衛功能，功能上與保安處分相類，與評價行為是否構成犯
    罪及應量處之刑罰時，應考量行為時及裁判時之法律秩序，
    有所不同，故緩刑之宣告與否應以「裁判時」之法律決之，
    並無新舊法律比較適用之問題。詳言之，刑法第74條關於緩
    刑宣告之規定，雖於94年2 月2 日總統令修正公布，並於95
    年7 月1 日施行，然因緩刑之條件並非針對行為而設，而係
    著重「裁判時」是否合於緩刑之要件，自應直接適用修正後
    刑法第74條之規定（最高法院95年度第8 次刑事庭會議決議
    參照）。查被告前未曾因故意犯罪受有期徒刑以上刑之宣告
    ，有臺灣高等法院被告前案紀錄表在卷足稽，被告犯罪時年
    為26歲，其因一時失慮不周，致罹刑典，事後已坦承犯行，
    深具悔意，而被告現年39，因本案憂慮多年，現患有憂鬱症
    ，有安泰醫院診斷證明書1 紙在卷可憑，本院審酌被告經此
    刑事訴追之教訓，應知警惕而無再犯之虞，因認其前開宣告
    刑以暫不執行為適當，爰予宣告緩刑2 年，以啟自新
、不另為無罪之諭知
(一)  公訴意旨另以：被告葉明宗於87年9 月28日下午4 時許，在
    其位於高雄市三民區○○○路151 巷3 號之租屋處，基於意
    圖為自己不法所有之竊盜犯意，乘告訴人李錦培洗澡之際，
    徒手竊取告訴人所有存放皮包內之1,500 元及身分證、駕照
    ，得手後持竊得之身分證等物冒充告訴人，並基於意圖供行
    使而偽造有價證券、行使有價證券之犯意，以告訴人之名義
    簽發本票1 紙，並持之向地下錢莊借款30,000元，因認被告
    涉犯偽造有價證券罪嫌云云。
(二)  按犯罪事實應依證據認定之，無證據不得認定犯罪事實；又
    不能證明被告犯罪者，應諭知無罪之判決，刑事訴訟法第15
    4 條第2 項、第301 條第1 項分別定有明文。次按認定不利
    於被告之事實須依積極證據，苟積極證據不足為不利於被告
    事實之認定，即應為有利被告之認定，更不必有何有利之證
    據；又犯罪事實之認定，應憑證據，如無相當之證據，或證
    據不足以證明，自不得以推測或擬制之方法，以為裁判之基
    礎（最高法院30年上字第816 號判例、40年台上字第86號判
    例可資參照）。
(三)  公訴意旨認被告涉犯上開偽造有價證券犯行，無非係以證人
    即告訴人李錦培、證人葉順天於本院中之證述為其主要依據
    ，然訊之被告則堅詞否認有何偽造有價證券犯行，辯稱伊向
    地下錢莊借錢時並沒有簽發本票等語。經查：
1.  關於被告有無以告訴人之名義簽發本票向地下錢莊借款乙情
    ，依證人即告訴人李錦培於本院審理中證稱：「（你從錢莊
    那裡看到本票或借據？）有本票，也有借據」、「（本票是
    簽名或蓋章？）有簽名，也有蓋章。」等語（見院一卷第36
    、37頁）以及證人即被告之父葉順天於本院審理中證述：「
    （錢莊的人如何找到你？）李某提供我家住址、電話給他們
    ，當初他們來時，有拿一張借據及本票給我看，都是簽李錦
    培的名字。我給他們錢後，他們要我當場撕掉，所以我也不
    清楚是否是我兒子的字跡。」等情（見院一卷第22、23頁）
    ，僅能證明證人2 人曾自地下錢莊處看過本票1 紙，惟該本
    票是何人簽發、何人字跡，均無從由上開證述可得知悉，本
    院自無從單以證人2 人上開證述，遽認被告有偽造有價證券
    之行為。
2.  且按本票之發票行為為要式行為，發票人應於本票上簽名、
    蓋章，且記載金額、發票日等應記載事項，發票行為始告完
    成而發生效力，若應記載事項有所欠缺，則屬無效票據，不
    具有價證券之性質。查公訴意旨所指偽造之本票1 紙，未據
    扣案，且證人葉順天於本院審理中證稱該本票業經其當場撕
    毀等語（見院一卷第23頁），因無其他證據可證該本票之應
    記載事項均已完成，本院自無從認定上開票據為有效票據而
    具有價證券之性質，附此敘明。
(四)  綜上，被告上開被訴偽造有價證券之罪嫌，尚無從予以證明
    ，惟此部分若成立犯罪，與被告前揭經本院論罪科刑之行使
    偽造私文書犯行間，有接續犯之實質上一罪關係，爰不另為
    無罪之諭知，附此敘明。
據上論斷，應依刑事訴訟法第299 條第1 項前段，刑法第2 條第
1 項前段、第216 條、第210 條、第320 條第1 項、第74條第1
項第1 款，修正前刑法第55條，90年1 月12日修正後刑法第41條
第1 項前段，廢止前罰金罰鍰提高標準條例第2 條，現行法規所
定貨幣單位折算新臺幣條例第2 條，刑法施行法第1 條之1 第1
項、第2 項前段，判決如主文。
本案經檢察官葉逸如到庭執行職務。
中    華    民    國   100    年    11    月    29    日
                  刑事第十三庭審判長法  官  黃蕙芳
                                    法  官  楊智守
                                    法  官  陳采葳
以上正本證明與原本無異。
如不服本判決應於收受送達後10日內向本院提出上訴書狀，並應
敘述具體理由；如未敘述上訴理由者，應於上訴期間屆滿後20日
內向本院補提理由書（均須按他造當事人之人數附繕本）「切勿
逕送上級法院」。
中    華    民    國   100    年    11    月    29    日
                                    書記官  葉祝君
附錄本案論罪科刑法條：
刑法第320條第1項
意圖為自己或第三人不法之所有，而竊取他人之動產者，為竊盜
罪，處5年以下有期徒刑、拘役或5百元以下罰金。
刑法第210條
偽造、變造私文書，足以生損害於公眾或他人者，處5年以下有
期徒刑。
刑法第216條
行使第210條至第215條之文書者，依偽造、變造文書或登載不實
事項或使登載不實事項之規定處斷。